ACORDAO-COMPLETO-2515826

ACÓRDÃO 17966/2021 ATA 37/2021 - PRIMEIRA CÂMARA

VISTOS, relatados e discutidos estes autos de Tomada de Contas Especial instaurada pela Caixa Econômica Federal (Caixa) em desfavor de Luciano Augusto Martins e da Associação Habitacional Brasil Cidadão, em razão da inexecução parcial e da omissão no dever de prestar contas dos recursos repassados à conta do Contrato de Repasse 0324.341-36/2010 (Siconv 736464) , tendo por objeto a "assistência técnica para implementação de cursos práticos de qualificação e requalificação profissional e a construção de moradia própria para famílias com renda média de R$ 900,00, que se encontram em locais de enchente e sem condições de habitabilidade, no Município de Canelinha/SC,
ACORDAM os Ministros do Tribunal de Contas da União, reunidos em sessão da Primeira Câmara, diante das razões expostas pelo relator, em:
9.1. considerar revéis Luciano Augusto Martins e Associação Habitacional Brasil Cidadão, para todos os efeitos, com fundamento no art. 12, § 3º, da Lei 8.443/1992, dando-se prosseguimento ao processo;
9.2. julgar irregulares as contas de Luciano Augusto Martins e Associação Habitacional Brasil Cidadão, com fundamento nos arts. 1º, inciso I, 16, inciso III, "a", "b" e "c", 19 e 23, inciso III, da Lei 8.443/1992, e condená-los, em regime de solidariedade, ao pagamento das quantias a seguir especificadas, com a fixação do prazo de quinze dias, a contar da notificação, para que comprovem, perante o Tribunal (art. 214, inciso III, alínea "a", do Regimento Interno do TCU) , o recolhimento das dívidas ao Tesouro Nacional, atualizadas monetariamente e acrescidas dos juros de mora, calculados a partir das datas discriminadas, até a data do recolhimento, na forma prevista na legislação em vigor;
	Data de ocorrência
	Valor histórico (R$) 
	Identificador da parcela

	18/3/2013
	55.596,25
	D

	6/8/2013
	3.002,20
	D

	17/9/2013
	34.399,59
	D

9.3. aplicar a Luciano Augusto Martins e à Associação Habitacional Brasil Cidadão a multa individual prevista no artigo 57 da Lei 8.443/1992, no valor de R$ 70.000,00 (setenta mil reais) , fixando-lhes o prazo de 15 (quinze) dias, a contar da notificação, para que comprovem, perante o Tribunal (art. 214, inciso III, alínea "a", do Regimento Interno) , o recolhimento das dívidas ao Tesouro Nacional, atualizadas monetariamente desde a data do presente acórdão até a do efetivo recolhimento, se forem pagas após o vencimento, na forma da legislação em vigor;
9.4. autorizar a cobrança judicial das dívidas, caso não atendidas as notificações, nos termos do art. 28, inciso II, da Lei 8.443/1992, c/c o art. 219, inciso II, do Regimento Interno do TCU; 
9.5. encaminhar cópia deste acórdão ao Procurador-Chefe da Procuradoria da República no Estado do Paraná, nos termos do § 3º do art. 16 da Lei 8.443/1992, para adoção das medidas que entender cabíveis.

Tomada de contas especial instaurada em razão da inexecução parcial e da omissão no dever de prestar contas dos recursos repassados à conta do Contrato de Repasse 0324.341-36/2010 (Siconv 736464), tendo por objeto a assistência técnica para implementação de cursos práticos de qualificação e requalificação profissional e a construção de moradia própria para famílias com renda média de R$ 900,00, que se encontram em locais de enchente e sem condições de habitabilidade, no Município de Canelinha/SC.

Primeira Câmara

Caixa Econômica Federal.

3. Interessados/Responsáveis:
3.1. Responsáveis: Associação Habitacional Brasil Cidadão (01.667.455/0001-28); Luciano Augusto Martins (XXX.981.658-XX).

13.1. Ministros presentes: Jorge Oliveira (na Presidência) e Walton Alencar Rodrigues (Relator).
13.2. Ministros-Substitutos convocados: Marcos Bemquerer Costa e André Luís de Carvalho.
13.3. Ministro-Substituto presente: Augusto Sherman Cavalcanti.

WALTON ALENCAR RODRIGUES

Adoto, como Relatório, a instrução da unidade técnica (peças 22-24) , que contou com a anuência do Ministério Público junto ao TCU (peça 25) :
1.	Cuidam os autos de tomada de contas especial instaurada pela Caixa Econômica Federal - CAIXA SN TRANSFERÊNCIA DE RECURSOS PÚBLICOS - SUTRE, em desfavor da AHBC - Associação Habitacional Brasil Cidadão (CNPJ 01.667.455/0001-28) , e Luciano Augusto Martins (CPF XXX.981.658-XX) , Presidente, a partir de 26/7/2005, em razão da inexecução parcial e omissão no dever de prestar contas dos recursos repassados à conta do Contrato de Repasse 0324.341-36/2010 - FNHIS, registro Siconv 736464  (peça 3, p. 228-232) , firmado entre a União Federal, por intermédio do Ministério das Cidades, representada pela Caixa Econômica Federal -CAIXA e AHBC - Associação Habitacional Brasil Cidadão, e que tinha por objeto "a transferência de recursos financeiros da União para a execução de "Assistência Técnica para implementação de cursos práticos de qualificação e requalificação profissional e a construção de moradia própria para famílias com renda média de R$ 900,00, que se encontram em locais de enchente e sem condições de habitabilidade, no Município de Canelinha/SC" (peça 3, p. 32-55, 97-108) 
HISTÓRICO
2.	O Contrato de Repasse 0324.341-36/2010, registro Siconv 736464, foi firmado no valor de R$ 1.125.000,00, dos quais R$ 1.111.925,00 ficaram à conta do concedente e R$ 13.075,00 referentes à contrapartida da contratada. Teve vigência de 1/7/2010 a 1/12/2011, com prazo para apresentação da prestação de contas em 19/2/2012. Posteriormente, foi prorrogado até 30/12/2015, por meio de termos aditivos (peça 3, p. 106 e 108, 113-115, 120-125) . Os repasses efetivos da União totalizaram R$ 346.933,63, e foram efetivados mediantes as ordens bancárias abaixo identificadas:m
	Nº OB
	Data
	Crédito na c/c
	Valor
	Localização

	2013OB800332
	14/3/2013
	18/3/2013
	55.596,25
	Peça 3, p. 142 e 221

	2013OB801179
	5/8/2013
	6/8/2013
	3.002,20
	Peça 3, p. 142 e 221

	2013OB8001275
	12/9/2013
	17/9/2013
	41.401,55
	Peça 3, p. 142 e 221

	2014OB800200
	4/2/2014
	6/2/2014
	235.489,43
	Peça 3, p. 143 e 222

	2014OB800201
	4/2/2014
	6/2/2014
	14.446,40
	Peça 3, p. 143 e 222

	Total
	349.935,83
	
3.	No período de execução do contrato de repasse sob exame a CAIXA realizou acompanhamentos, conforme Parecer Técnico Interdisciplinar de Acompanhamento (peça 3, p. 129-136) . 
4.	A prestação de contas parcial e as complementações enviadas foram analisadas por meio do documento constante da peça 3, p. 5-8.
5.		O fundamento para a instauração da Tomada de Contas Especial, conforme consignado na matriz de responsabilização elaborada pelo tomador de contas, foi a inexecução parcial do objeto pactuado e omissão no dever de prestar contas (peça 3, p. 233) .
6.	No relatório (peça 3, p. 228-232) , o tomador de contas concluiu que o prejuízo importaria no valor original de R$ 92.998,04, imputando-se a responsabilidade a Luciano Augusto Martins, Presidente, desde 26/7/2005, na condição de gestor dos recursos, e AHBC - Associação Habitacional Brasil, na condição de contratada.
7.		Em 16/5/2019, foi devolvido aos cofres do Ministério das Cidades - FNHIS, o valor de R$ 305.381,75, conforme comprovante de transferência TED (peça 3, p. 154) .
8.	Em 16/5/2019, a Controladoria-Geral da União emitiu o relatório de auditoria (peça 3, p. 239-241) , em concordância com o relatório do tomador de contas. O certificado de auditoria e o parecer do dirigente do órgão de controle interno concluíram pela irregularidade das presentes contas (peça 3, p. 242-244) .
9.	Em 27/5/2019, o ministro responsável pela área atestou haver tomado conhecimento das conclusões contidas no relatório e certificado de auditoria, bem como do parecer conclusivo do dirigente do órgão de controle interno, manifestando-se pela irregularidade das contas, e determinou o encaminhamento do processo ao Tribunal de Contas da União (peça 3, p. 254-255) .
10.	Na instrução inicial (peça 6) , analisando-se os documentos nos autos, concluiu-se pela necessidade de realização de citação para as seguintes irregularidades:
10.1	Irregularidade 1:  inexecução parcial do objeto do contrato de repasse Contrato de Repasse 0324.341-36/2010 - FNHIS, registro Siconv 736464  
10.1.1	Evidências da irregularidade: documento técnico presente na peça 3, p. 5-8
10.1.2	Normas infringidas: Art.  37, caput, c/c 70, parágrafo único, da Constituição Federal de 1988; art. 93, do Decreto-lei 200, de 25 de fevereiro de 1967; art. 39 da Portaria Interministerial 127/2008; Cláusula Terceira, item 3.2, alínea "a", do Contrato de Repasse 0324.341-36/2010 - FNHIS, registro Siconv 736464 
10.1.3	Responsáveis: AHBC - Associação Habitacional Brasil Cidadão (CNPJ 01.667.455/0001-28) , Luciano Augusto Martins (CPF 136.981.) 658-80
10.1.4	Conduta: executar parcialmente o objeto do contrato de repasse, sem aproveitamento, quando deveria ter cumprido integralmente os termos pactuados
10.1.5	Nexo de causalidade: a inexecução parcial do objeto do contrato de repasse, sem qualquer funcionalidade, resultou em presunção de dano ao erário
10.1.6	Culpabilidade: não há excludentes de ilicitude, de culpabilidade e de punibilidade; é razoável supor que os responsáveis tinham consciência da ilicitude de sua conduta; era exigível conduta diversa da praticada, qual seja, executar integralmente o contrato de repasse
10.2	Irregularidade 2: omissão no dever de prestar contas dos recursos repassados à conta do Contrato de Repasse 0324.341-36/2010 - FNHIS, registro Siconv 736464  
10.2.1	Evidências da irregularidade: documento técnico presente na peça 3, p. 5-8
10.2.2	Normas infringidas: Art. 37, caput c/c 70, parágrafo único, da Constituição Federal de 1988; art. 93, do Decreto-lei 200, de 25 de fevereiro de 1967; 	art. 56, da Portaria Interministerial 127/2008; Cláusula Décima Segunda do Contrato de Repasse 0324.341-36/2010 - FNHIS, registro Siconv 736464  
10.2.3	Conduta: deixar de prestar contas, cujo prazo se encerrou no dia 29 de fevereiro de 2016, quando deveria ter apresentado o processo de prestação de contas no prazo máximo de 60 dias, contados da data do encerramento da vigência do contrato de repasse
10.2.4	Nexo de causalidade: a conduta descrita impediu o estabelecimento do nexo causal entre as possíveis despesas efetuadas com os recursos recebidos, no âmbito do Contrato de Repasse 0324.341-36/2010 - FNHIS, registro Siconv 736464  
10.2.5	Culpabilidade: não há excludentes de ilicitude, de culpabilidade e de punibilidade; é razoável supor que os responsáveis tinham consciência da ilicitude de sua conduta; era exigível condutas diversas das praticadas, qual seja, apresentar a prestação de contas no prazo estabelecido
10.3	Débitos relacionados aos responsáveis AHBC - Associação Habitacional Brasil Cidadão (CNPJ 01.667.455/0001-28) , Luciano Augusto Martins (CPF XXX.981.658-XX) , Presidente da entidade, a partir de 26/7/2005
	Data de ocorrência
	Valor histórico (R$) 
	Identificador da parcela

	18/3/2013
	55.596,25
	D

	6/8/2013
	3.002,20
	D

	17/9/2013
	34.399,59
	D

Valor atualizado do débito (sem juros) em 24/6/2020: R$ 134.130,58
10.3.1	Cofre Credor: Tesouro Nacional
10.3.2	Encaminhamento: citação
10.4	Irregularidade 3: descumprimento do prazo legalmente estabelecido para a apresentação da prestação de contas do Contrato de Repasse 0324.341-36/2010 - FNHIS, registro Siconv 736464
10.4.1	Evidências da irregularidade: documento técnicos presente na peça 3, p. 5-8
10.4.2	Normas infringidas: Art. 37, caput c/c 70, parágrafo único, da Constituição Federal de 1988; art. 93, do Decreto-lei 200, de 25 de fevereiro de 1967; 	art. 56, da Portaria Interministerial 127/2008; Cláusula Décima Segunda do Contrato de Repasse 0324.341-36/2010 - FNHIS, registro Siconv 736464  
10.4.3	Responsáveis: AHBC - Associação Habitacional Brasil Cidadão (CNPJ 01.667.455/0001-28) , Luciano Augusto Martins (CPF XXX.981.658-XX) 
10.4.4	Conduta: deixar de prestar contas, cujo prazo se encerrou no dia 29 de fevereiro de 2016, quando deveria ter apresentado o processo de prestação de contas no prazo máximo de 60 dias, contados da data do encerramento da vigência do contrato de repasse
10.4.5	Nexo de causalidade: a conduta descrita configurou infração à norma legal e regulamentar ensejando a aplicação de sanção
10.4.6	Culpabilidade: não há excludentes de ilicitude, de culpabilidade e de punibilidade; é razoável supor que os responsáveis tinham consciência da ilicitude de sua conduta; era exigível condutas diversas das praticadas, qual seja, apresentar a prestação de contas no prazo estabelecido.
10.4.7	Encaminhamento: audiência
11.	Em cumprimento ao pronunciamento da unidade (peça 8) , foi efetuada citação dos responsáveis, nos moldes adiante:
a)	 Associação Habitacional Brasil Cidadão, por intermédio de seu representante legal - promovida a citação da responsável, conforme delineado adiante:
Comunicação: Ofício 43329/2020 - Seproc (peça 13) 
Data da Expedição: 17/8/2020
Data da Ciência: 4/9/2020 (peça 15) 
Nome do Recebedor: Anderson de Sousa
Observação: Ofício enviado para o endereço do responsável, conforme pesquisa na base de dados dos sistemas corporativos do TCU (peça 9) .
Fim do prazo para defesa: 22/9/2020	
b)	Luciano Augusto Martins - promovida a citação da responsável, conforme delineado adiante:
Comunicação: Ofício 32589/2020 - Seproc (peça 14) 
Data da Expedição: 17/8/2020
Data da Ciência: 18/9/2020 (peça 16) 
Nome do Recebedor: Alessandra A. Martins
Observação: Ofício enviado para o endereço do responsável, conforme pesquisa na base de dados dos sistemas corporativos do TCU (peça 9) .
Fim do prazo para defesa: 18/10/2020 (após concessão de prorrogação de prazo)	
12.	Conforme Despacho de Conclusão das Comunicações Processuais (peça 21) , as providências inerentes às comunicações processuais foram concluídas. 
13.	Foi solicitado prorrogação de prazo por Luciano Augusto Martins (peça 17) , o qual foi concedido (peça 20) . Não foi encaminhada correspondência ao solicitante, contudo, não obsta o prosseguimento do processo, tendo em vista que o § 2º, do art. 8º, da Resolução TCU 170/2004 estabelece que o deferimento da prorrogação independe de comunicação.
14.	Transcorrido o prazo regimental, os responsáveis permaneceram silentes, devendo ser considerado revéis, nos termos do art. 12, § 3º, da Lei 8.443/1992.
ANÁLISE DOS PRESSUPOSTOS DE PROCEDIBILIDADE DA IN/TCU 71/2012
Apreciação do Prejuízo ao Contraditório e Ampla Defesa
15.		Verifica-se que não houve o transcurso de mais de dez anos desde o fato gerador sem que tenha havido a notificação dos responsáveis pela autoridade administrativa federal competente (art. 6º, inciso II, c/c art. 19 da IN/TCU 71/2012, modificada pela IN/TCU 76/2016) , uma vez que os repasses ocorreram em 18/3/2013, 6/8/2013 e 17/9/2013, e os responsáveis foram notificados sobre as irregularidades conforme abaixo:
15.1.	Luciano Augusto Martins, por meio da notificação TCE OGU acostado à peça 3, p. 22, recebido em 14/10/2015, conforme AR (peça 3, p. 23-24) ;
15.2.	AHBC - Associação Habitacional Brasil Cidadão, por meio do ofício acostado à peça 3, p. 26, recebido em 28/7/2016, conforme comprovante de peça 3, p. 26.
Valor de Constituição da TCE 	
16.		Verifica-se, ainda, que o valor atualizado do débito apurado (sem juros) até 1º/1/2017 é de R$ 120.601,80, portanto superior ao limite mínimo de R$ 100.000,00, na forma estabelecida conforme os arts. 6º, inciso I, e 19 da IN/TCU 71/2012, modificada pela IN/TCU 76/2016. 
OUTROS DÉBITOS NOS SISTEMAS DO TCU COM OS MESMOS RESPONSÁVEIS
17.		Informa-se que não foi encontrado débito imputável aos responsáveis em outros processos no Tribunal:
18.		A tomada de contas especial está, assim, devidamente constituída e em condição de ser instruída.
EXAME TÉCNICO
Da validade das notificações:
19.		Preliminarmente, cumpre tecer breves considerações sobre a forma como são realizadas as comunicações processuais no TCU. A esse respeito, destacam-se o art. 179, do Regimento Interno do TCU (Resolução 155, de 4/12/2002) e o art. 4º, inciso III, § 1º, da Resolução TCU 170, de 30 de junho de 2004, in verbis:
Art. 179. A citação, a audiência ou a notificação, bem como a comunicação de diligência, far se-ão:
I - mediante ciência da parte, efetivada por servidor designado, por meio eletrônico, fac-símile, telegrama ou qualquer outra forma, desde que fique confirmada inequivocamente a entrega da comunicação ao destinatário;
II - mediante carta registrada, com aviso de recebimento que comprove a entrega no endereço do destinatário;
III - por edital publicado no Diário Oficial da União, quando o seu destinatário não for localizado
 (...) 
Art. 3º As comunicações serão dirigidas ao responsável, ou ao interessado, ou ao dirigente de órgão ou entidade, ou ao representante legal ou ao procurador constituído nos autos, com poderes expressos no mandato para esse fim, por meio de:
I - correio eletrônico, fac-símile ou telegrama;
II - servidor designado;
III - carta registrada, com aviso de recebimento;
IV - edital publicado no Diário Oficial da União, quando o seu destinatário não for localizado, nas hipóteses em que seja necessário o exercício de defesa.
Art. 4º. Consideram-se entregues as comunicações:
I - efetivadas conforme disposto nos incisos I e II do artigo anterior, mediante confirmação da ciência do destinatário;
II - realizadas na forma prevista no inciso III do artigo anterior, com o retorno do aviso de recebimento, entregue comprovadamente no endereço do destinatário;
III - na data de publicação do edital no Diário Oficial da União, quando realizadas na forma prevista no inciso IV do artigo anterior.
§ 1º O endereço do destinatário deverá ser previamente confirmado mediante consulta aos sistemas disponíveis ao Tribunal ou a outros meios de informação, a qual deverá ser juntada ao respectivo processo.
 (...) 
20.		Bem se vê, portanto, que a validade da citação via postal não depende de que o aviso de recebimento seja assinado pelo próprio destinatário da comunicação, o que dispensa, no caso em tela, a entrega do AR em "mãos próprias". A exigência da norma é no sentido de o Tribunal verificar se a correspondência foi entregue no endereço correto, residindo aqui a necessidade de certeza inequívoca. 
21.	Não é outra a orientação da jurisprudência do TCU, conforme se verifica dos julgados a seguir transcritos:
São válidas as comunicações processuais entregues, mediante carta registrada, no endereço correto do responsável, não havendo necessidade de que o recebimento seja feito por ele próprio (Acórdão 3648/2013-TCU-Segunda Câmara, Relator Min. José Jorge) ;
É prescindível a entrega pessoal das comunicações pelo TCU, razão pela qual não há necessidade de que o aviso de recebimento seja assinado pelo próprio destinatário. Entregando se a correspondência no endereço correto do destinatário, presume-se o recebimento da citação. (Acórdão 1019/2008-TCU-Plenário, Relator Min. Benjamin Zymler) ;
As comunicações do TCU, inclusive as citações, deverão ser realizadas mediante Aviso de Recebimento - AR, via Empresa Brasileira de Correios e Telégrafos, bastando para sua validade que se demonstre que a correspondência foi entregue no endereço correto. (Acórdão 1526/2007-TCU-Plenário, Relator Min. Aroldo Cedraz) .
22.	A validade do critério de comunicação processual do TCU foi referendada pelo Supremo Tribunal Federal, nos termos do julgamento do MS-AgR 25.816/DF, por meio do qual se afirmou a desnecessidade da ciência pessoal do interessado, entendendo-se suficiente a comprovação da entrega do "AR" no endereço do destinatário:
Ementa: agravo regimental. Mandado de segurança. Desnecessidade de intimação pessoal das decisões do tribunal de contas da união. art. 179 do regimento interno do TCU. Intimação do ato impugnado por carta registrada, iniciado o prazo do art. 18 da lei nº 1.533/51 da data constante do aviso de recebimento. Decadência reconhecida. Agravo improvido.
O envio de carta registrada com aviso de recebimento está expressamente enumerado entre os meios de comunicação de que dispõe o Tribunal de Contas da União para proceder às suas intimações.
O inciso II do art. 179 do Regimento Interno do TCU é claro ao exigir apenas a comprovação da entrega no endereço do destinatário, bastando o aviso de recebimento simples. 
Da revelia dos responsáveis 
23.	No caso vertente, a citação dos responsáveis (AHBC - Associação Habitacional Brasil Cidadão e Luciano Augusto Martins) se deu em endereços provenientes de pesquisas de endereços realizadas pelo TCU (vide parágrafo 11 acima) . A entrega dos ofícios nos endereços ficou comprovada (peças 15 e 16) .
24.	Nos processos do TCU, a revelia não leva à presunção de que seriam verdadeiras todas as imputações levantadas contra os responsáveis, diferentemente do que ocorre no processo civil, em que a revelia do réu opera a presunção da verdade dos fatos narrados pelo autor (Acórdão 1009/2018-TCU-Plenário, Relator Min. Bruno Dantas; 2369/2013 - TCU - Plenário, Relator Min. Benjamin Zymler e 2449/2013 - TCU - Plenário, Relator Min. Benjamin Zymler) . Dessa forma, a avaliação da responsabilidade do agente não pode prescindir da prova existente no processo ou para ele carreada. 
25.	Ao não apresentar sua defesa, os responsáveis deixaram de produzir prova da regular aplicação dos recursos sob sua responsabilidade, em afronta às normas que impõem aos gestores públicos a obrigação legal de, sempre que demandados pelos órgãos de controle, apresentar os documentos que demonstrem a correta utilização das verbas públicas, a exemplo do contido no art. 93 do Decreto-Lei 200/1967: "Quem quer que utilize dinheiros públicos terá de justificar seu bom e regular emprego na conformidade das leis, regulamentos e normas emanadas das autoridades administrativas competentes." 
26.	Mesmo as alegações de defesa não sendo apresentadas, considerando o princípio da verdade real que rege esta Corte, procurou-se buscar, em manifestações do responsável na fase interna desta Tomada de Contas Especial, se havia algum argumento que pudesse ser aproveitado a seu favor. 
27.		No entanto, os responsáveis não se manifestaram na fase interna, não havendo, assim, nenhum argumento que possa vir a ser analisado e posteriormente servir para afastar as irregularidades apontadas.
28.	Em se tratando de processo em que a parte interessada não se manifestou acerca das irregularidades imputadas, não há elementos para que se possa efetivamente aferir e reconhecer a ocorrência de boa-fé na conduta do responsável, podendo este Tribunal, desde logo, proferir o julgamento de mérito pela irregularidade das contas, conforme os termos dos §§ 2º e 6º do art. 202 do Regimento Interno do TCU. (Acórdão 2064/2011-TCU-Primeira Câmara (relator Min. Ubiratan Aguiar) , 6.182/2011-TCU-1ª Câmara (relator Min. Weber de Oliveira) , 4.072/2010-TCU-1ª Câmara (Relator Min. Valmir Campelo) , 1.189/2009-TCU-1ª Câmara (Relator Min. Marcos Bemquerer) , 731/2008-TCU-Plenário (Relator Min. Aroldo Cedraz) . Ressalta-se que a análise da boa-fé relativa a pessoa jurídica de direito privado é realizada considerando as condutas de seus administradores, uma vez que os atos destes obrigam a pessoa jurídica, desde que exercidos nos limites dos poderes definidos no ato constitutivo do ente, nos termos do art. 47 do Código Civil (Acórdão 1723/2016-TCU-Plenário, Ministro-Relator Raimundo Carrero) .
29.	Dessa forma, os responsáveis devem ser considerados revéis, nos termos do art. 12, § 3º, da Lei 8.443/1992, devendo as contas serem julgadas irregulares, condenando-os ao débito apurado e aplicando-lhe a multa prevista no art. 57 Lei 8.443/1992.
Prescrição da Pretensão Punitiva
30.		Vale ressaltar que a pretensão punitiva do TCU, conforme Acórdão 1441/2016-TCU-Plenário, Relator Min. Benjamin Zymler, que uniformizou a jurisprudência acerca dessa questão, subordina-se ao prazo geral de prescrição indicado no art. 205 do Código Civil, que é de dez anos, contado da data de ocorrência da irregularidade sancionada, nos termos do art. 189 do Código Civil, sendo este prazo interrompido pelo ato que ordenar a citação, a audiência ou a oitiva do responsável.
31.	No caso em exame, não ocorreu a prescrição, uma vez que os repasses ocorreram em 18/3/2013, 6/8/2013 e 17/9/2013, e o ato de ordenação da citação ocorreu em 26/6/2020 (peça 8) .
Cumulatividade de multas 
32.	Quanto à possibilidade de aplicação cumulativa das multas dos arts. 57 e 58, inciso I, da Lei 8.443/1992, ainda que seja adequada a realização de citação e audiência do responsável, por força do disposto no art. 209, § 4º, do Regimento Interno do TCU, o Tribunal reconhece que existe relação de subordinação entre as condutas de "não comprovação da aplicação dos recursos" e de "omissão na prestação de contas", sendo a primeira consequência da segunda, o que enseja, na verificação das duas irregularidades, a aplicação da multa do art. 57, com o afastamento da multa do art. 58, inciso I, em atenção ao princípio da absorção (Acórdão 9579/2015-TCU-Segunda Câmara, Relator Min. Vital do Rêgo; Acórdão 2469/2019-TCU-Primeira Câmara, Relator Min. Augusto Sherman) .
33.	Conforme leciona Cezar Bitencourt (Tratado de Direito Penal: parte geral - 8ª Edição - São Paulo: Saraiva, 2003. Pg. 565) , na absorção, " (...) a pena do delito mais grave absorve a pena do delito menos grave, que deve ser desprezada". No caso concreto, a "omissão no dever de prestar contas", embora seja uma irregularidade autônoma, funciona como fase ou meio para a consecução da "não comprovação da aplicação dos recursos", havendo clara relação de interdependência entre essas condutas. Dessa forma, recaindo as duas ocorrências num mesmo gestor, deve prevalecer a pena do delito mais grave, qual seja, a multa do art. 57, da Lei 8.443/1992.
34.	Cumpre observar, ainda, que a conduta do responsável, consistente nas irregularidades "não comprovação da boa e regular aplicação dos recursos federais repassados em face da omissão no dever de prestar contas" e "não cumprimento do prazo originalmente estipulado para prestação de contas e não demonstração da impossibilidade de fazê-lo no prazo devido", configura violação não só às regras legais, mas também aos princípios basilares da administração pública, eis que, em última análise, ocorre o comprometimento da necessária satisfação à sociedade sobre o efetivo emprego dos recursos públicos postos à disposição da municipalidade, por força do instrumento de repasse em questão.
35.	Nesses casos, em que fica evidente a falta de transparência e lisura, não há como afastar as suspeitas sempre presentes de que a totalidade dos recursos públicos federais, transferida ao município, tenha sido integralmente desviada, em prol de gestor ímprobo, ou de pessoas por ele determinadas, a revelar grave inobservância de dever de cuidado no trato com a coisa pública, isto é, ato praticado com culpa grave, pois, na espécie, a conduta do responsável se distancia daquela que seria esperada de um administrador público minimante diligente, num claro exemplo de erro grosseiro a que alude o art. 28 do Decreto-lei 4.657/1942 (Lei de Introdução às Normas do Direito Brasileiro) , incluído pela Lei 13.655/2018 (Acórdão 1689/2019-TCU-Plenário, Relator Min. Augusto Nardes; Acórdão 2924/2018-TCU-Plenário, Relator Min. José Mucio Monteiro; Acórdão 2391/2018-TCU-Plenário, Relator Min. Benjamin Zymler) . 
CONCLUSÃO
36.		Em face da análise promovida na seção "Exame Técnico", verifica-se que os responsáveis AHBC - Associação Habitacional Brasil Cidadão e Luciano Augusto Martins não lograram comprovar a boa e regular aplicação dos recursos, instados a se manifestarem, optaram pelo silêncio, configurando a revelia, nos termos do § 3º, do art. 12, da Lei 8.443/1992. Ademais, inexistem nos autos elementos que demonstrem a boa-fé dos responsáveis ou a ocorrência de outras excludentes de culpabilidade.
37.	Sobre a boa-fé da pessoa jurídica de direito privado, importante ressaltar que a avaliação é feita com relação ao seu administrador.
38.	Verifica-se também que não houve a prescrição da pretensão punitiva, conforme análise já realizada.
39.		Tendo em vista que não constam dos autos elementos que permitam reconhecer a boa-fé do responsável, sugere-se que as suas contas sejam julgadas irregulares, nos termos do art. 202, § 6º, do Regimento Interno do TCU, com a imputação do débito atualizado monetariamente e acrescido de juros de mora, nos termos do art. 202, § 1º do Regimento Interno do TCU, descontado o valor eventualmente recolhido, com a aplicação da multa prevista no art. 57 da Lei 8.443/1992.
PROPOSTA DE ENCAMINHAMENTO
40.	Diante do exposto, submetemos os autos à consideração superior, propondo ao Tribunal:
a)	considerar revéis os responsáveis AHBC - Associação Habitacional Brasil Cidadão (CNPJ 01.667.455/0001-28) , Luciano Augusto Martins (CPF XXX.981.658-XX) , Presidente da entidade, desde 26/7/2005, para todos os efeitos, dando-se prosseguimento ao processo, com fulcro no art. 12, § 3º, da Lei 8.443/1992; 
b)	julgar irregulares, nos termos dos arts. 1º, inciso I, 16, inciso III, alíneas a, b e c, da Lei 8.443/1992, c/c os arts. 19 e 23, inciso III, da mesma Lei, as contas dos responsáveis AHBC - Associação Habitacional Brasil Cidadão (CNPJ 01.667.455/0001-28) , Luciano Augusto Martins (CPF XXX.981.658-XX) , Presidente da entidade, desde 26/7/2005, condenando-os ao pagamento das importâncias a seguir especificadas, atualizadas monetariamente e acrescidas dos juros de mora, calculadas a partir das datas discriminadas até a data da efetiva quitação do débito, fixando-lhe o prazo de quinze dias, para que comprove, perante o Tribunal, o recolhimento das referidas quantias aos cofres do Tesouro Nacional, nos termos do art. 23, inciso III, alínea "a", da citada lei, c/c o art. 214, inciso III, alínea "a", do Regimento Interno do TCU.  
	Débitos relacionados ao responsável AHBC - Associação Habitacional Brasil Cidadão (CNPJ 01.667.455/0001-28) , Luciano Augusto Martins (CPF XXX.981.658-XX) , Presidente da entidade
	Data de ocorrência
	Valor histórico (R$) 
	Identificador da parcela

	18/3/2013
	55.596,25
	D

	6/8/2013
	3.002,20
	D

	17/9/2013
	34.399,59
	D

               Valor atualizado (com juros) até 26/11/2020: R$ 154.189,07
c)	aplicar aos responsáveis AHBC - Associação Habitacional Brasil Cidadão (CNPJ 01.667.455/0001-28) , Luciano Augusto Martins (CPF XXX.981.658-XX) , Presidente da entidade, desde 26/7/2005, a multa prevista no art. 57 da Lei 8.443/1992 c/c o art. 267 do Regimento Interno do TCU, fixando-lhe o prazo de quinze dias, a contar da notificação, para que comprove, perante o Tribunal (art. 214, III, alínea "a", do Regimento Interno do TCU) , o recolhimento da dívida aos cofres do Tesouro Nacional, atualizada monetariamente desde a data do acórdão que vier a ser proferido por este Tribunal até a data do efetivo recolhimento, se paga após o vencimento, na forma da legislação em vigor;
d)	autorizar, desde logo, a cobrança judicial das dívidas, caso não atendida a notificação, na forma do disposto no art. 28, inciso II, da Lei 8.443/1992;
e)	autorizar também, desde logo, se requerido, com fundamento no art. 26, da Lei 8.443, de 1992, c/c o art. 217, §§ 1º e 2º do Regimento Interno do TCU, o parcelamento das dívidas em até 36 parcelas, incidindo, sobre cada parcela, corrigida monetariamente, os correspondentes acréscimos legais, fixando-lhe o prazo de quinze dias, a contar do recebimento da notificação, para comprovar, perante o Tribunal, o recolhimento da primeira parcela, e de trinta dias, a contar da parcela anterior, para comprovar os recolhimentos das demais parcelas, devendo incidir, sobre cada valor mensal, atualizado monetariamente, os juros de mora devidos, no caso do débito, na forma prevista na legislação em vigor, alertando o responsável de que a falta de comprovação do recolhimento de qualquer parcela importará o vencimento antecipado do saldo devedor, nos termos do § 2º do art. 217 do Regimento Interno deste Tribunal; 
f)	enviar cópia do Acórdão a ser prolatado à Procuradoria da República no Estado do Paraná, nos termos do § 3º do art. 16 da Lei 8.443/1992 c/c o § 7º do art. 209 do Regimento Interno do TCU, para adoção das medidas cabíveis, informando-lhe que o inteiro teor da deliberação pode ser consultado no endereço http://www.tcu.gov.br/acordaos;
g)	 enviar cópia do Acórdão que vier a ser proferido ao Ministério do Desenvolvimento Regional e aos responsáveis, para ciência, informando que a presente deliberação, acompanhada do Relatório e do Voto que a fundamenta, está disponível para a consulta no endereço www.tcu.gov.br/acordaos, além de esclarecer que, caso requerido, o TCU poderá fornecer sem custos as correspondentes cópias, de forma impressa

não há.

Procurador Júlio Marcelo de Oliveira.

TOMADA DE CONTAS ESPECIAL. CONTRATO DE REPASSE. INEXECUÇÃO PARCIAL DO OBJETO. OMISSÃO NO DEVER DE PRESTAR CONTAS. CITAÇÃO. REVELIA. CONTAS IRREGULARES. DÉBITO E MULTA

TOMADA DE CONTAS ESPECIAL (TCE)

Secretaria de Controle Externo de Tomada de Contas Especial (SecexTCE).

Trata-se de tomada de contas especial instaurada pela Caixa Econômica Federal (Caixa) em desfavor da Associação Habitacional Brasil Cidadão (AHBC) e seu Presidente, Luciano Augusto Martins, em razão da inexecução parcial e da omissão no dever de prestar contas dos recursos repassados à conta do Contrato de Repasse 0324.341-36/2010 (Siconv 736464) , tendo por objeto a "assistência técnica para implementação de cursos práticos de qualificação e requalificação profissional e a construção de moradia própria para famílias com renda média de R$ 900,00, que se encontram em locais de enchente e sem condições de habitabilidade, no Município de Canelinha/SC" (peça 3, p. 32-55, 97-108) .
Para tal, foram previstos R$ 1.125.000,00, dos quais R$ 1.111.925,00 à conta da União e R$ 13.075,00 referentes à contrapartida. A vigência prevista para o ajuste era de 1/7/2010 a 1/12/2011, com prazo para apresentação da prestação de contas em 19/2/2012, posteriormente prorrogado para 30/12/2015, por meio de termos aditivos (peça 3, p. 106 e 108, 113-115, 120-125) . 
Os repasses efetivos da União totalizaram R$ 346.933,63, e foram realizados mediantes as ordens bancárias apresentadas na tabela do item 2 do relatório que acompanha este Voto.
Em seu relatório (peça 3, p. 228-232) , o tomador de contas concluiu que o prejuízo decorrente da inexecução parcial do objeto foi de R$ 92.998,04, em valores históricos, cuja responsabilidade foi imputada a Luciano Augusto Martins e à AHBC. 
Na fase externa da TCE, os responsáveis foram citados em decorrência da inexecução parcial do objeto pactuado e da omissão no dever de prestar contas. O primeiro solicitou prorrogação de prazo (peça 17) . Apesar de atendido o pedido (peça 20) . ambos permaneceram silentes, transcorrido o prazo regimental. 
A unidade técnica, acompanhada pelo MPTCU, propôs que estes sejam declarados revéis e que suas contas sejam julgadas irregulares, com imputação solidária do débito e aplicação de multa.
Feito breve resumo dos fatos, retifico a data da restituição feita pela Caixa ao Ministério das Cidades, de R$ 305.381,75 disponíveis na conta específica, conforme comprovante de transferência TED (peça 3, p. 154) . Esta ocorreu em 01/08/2016, antes da instauração da presente TCE, cujo relatório é de 24/4/2018. 
Passo a decidir.
Anuo aos pareceres constantes dos autos, adotando-os como razões de decidir, sem prejuízo das observações a seguir.
Apesar de parecer técnico ter apontado 2,99% de execução, não ocorreu aproveitamento da parcela executada, o que, nos termos da jurisprudência do Tribunal, ocasiona a imputação de débito integral. 
Além da omissão com relação ao dever de prestar contas, na fase interna desta TCE os responsáveis foram reiteradamente notificados a comprovarem a boa e regular aplicação dos recursos recebidos. Entretanto, não atenderam a tais chamados.
Regulamente citados na fase externa, os responsáveis se mantiveram silentes, razão pela qual deve ser declarada sua revelia, com o prosseguimento dos autos para todos os efeitos.
Diante dos elementos disponíveis nos autos, forçoso concluir pela não comprovação da boa e regular aplicação dos recursos públicos transferidos e ocorrência de prejuízo ao Erário. Sendo assim, julgo irregulares as contas de Luciano Augusto Martins e da AHBC, condenando-os solidariamente a ressarcir o débito apurado e aplicando-lhes a multa prevista no art. 57 da Lei 8443/1992. 
Neste ponto, registro que, até o momento, não foi exarada, pelo Supremo Tribunal Federal, decisão com repercussão geral acerca da prescrição da pretensão ressarcitória em processos de controle externo. 
Embora a questão abordada pelo RE 636.886/AL (tema 899 da repercussão geral) , frequentemente suscitado pelos responsáveis, trate da fase posterior à formação do título executivo, o TCU iniciou discussões sobre as premissas da prescritibilidade e eventual mudança de entendimento no TC Processo 000.006/2017-3. 
Até o julgamento de tal processo, em homenagem ao princípio do Colegiado, aplico ao presente caso a jurisprudência pacífica desta Corte sobre a imprescritibilidade do dano ao Erário.
Ante o exposto, VOTO para que seja adotada a minuta de acórdão que trago ao exame deste Colegiado.
TCU, Sala das Sessões, em 26 de outubro de 2021.
WALTON ALENCAR RODRIGUES 
Relator